---
output: html_document
editor_options:
  chunk_output_type: console
---

# Expérimentations par assignation aléatoire

```{=html}
<iframe src="/slides/fr/randomization.html" width="100%" height="400px"></iframe>
```

[Cliquer ici pour télécharger la présentation](/slides/fr/randomization.html)

Ce chapitre est conservé comme **benchmark conceptuel**. Dans le cas des
aires protégées à Madagascar, il est clair que le traitement n'a pas été
assigné aléatoirement. L'intérêt de cette séquence est donc ailleurs :
elle sert à montrer ce que l'on attend d'une comparaison crédible quand
traités et contrôles sont comparables dès le départ.

## Pourquoi garder cette séquence

La randomisation fournit un point de référence utile pour la suite du
parcours. Elle aide à comprendre :

- pourquoi l'équilibre initial des groupes est si important ;
- pourquoi une différence moyenne peut recevoir une interprétation plus
	directe dans un cadre expérimental ;
- pourquoi, dans les chapitres suivants, il faudra reconstruire une
	comparabilité plus crédible.

## Préparer une version compacte des données

On repart de l'objet pré-calculé enrichi avec `mapme.biodiversity`, puis
on garde un petit nombre de covariables utiles pour illustrer l'idée
d'équilibre.

```{r}
library(sf)
library(tidyverse)
library(lubridate)
library(mapme.biodiversity)

AP_Vahatra <- readRDS("data/AP_Vahatra_mapme.rds")

AP_RCT <- AP_Vahatra %>%
	portfolio_wide() %>%
	rename(
		Altitude_moyenne_m = `elevation_2000-02-01_elevation_mean_m`,
		Pente_moyenne_degres = `slope_2000-02-01_slope_mean_degrees`,
		Temps_trajet_minutes = `traveltime_2015-01-01_5k_110mio_traveltime_mean_minutes`,
		Couvert_2000_ha = `treecover_area_2000-01-01_treecover_ha`,
		Couvert_2014_ha = `treecover_area_2014-01-01_treecover_ha`
	) %>%
	mutate(
		Groupe = ifelse(year(date_creation) < 2015, "Traitement", "Contrôle"),
		Traitement = ifelse(Groupe == "Traitement", 1, 0),
		Surface_ha = as.numeric(st_area(.)) / 10000,
		Couvert_2000_pct = (Couvert_2000_ha / Surface_ha) * 100,
		taux_deforestation_2000_2014 =
			-((Couvert_2014_ha - Couvert_2000_ha) / Couvert_2000_ha) * 100
	)
```

## Lire un équilibre initial

Dans un cadre réellement randomisé, on espère que les groupes se
ressemblent en moyenne avant traitement. Une manière simple d'illustrer
cela ici consiste à comparer quelques moyennes descriptives.

```{r}
AP_RCT %>%
	st_drop_geometry() %>%
	group_by(Groupe) %>%
	summarise(
		Surface_ha = mean(Surface_ha, na.rm = TRUE),
		Couvert_2000_pct = mean(Couvert_2000_pct, na.rm = TRUE),
		Altitude_moyenne_m = mean(Altitude_moyenne_m, na.rm = TRUE),
		.groups = "drop"
	)
```

L'objectif n'est pas d'épuiser tous les diagnostics possibles, mais de
faire apparaître l'idée centrale : si les groupes diffèrent déjà au
départ, la comparaison brute du résultat final devient difficile à
interpréter.

## Lire une différence de résultat

On peut ensuite comparer un indicateur simple de résultat, ici le taux de
déforestation entre 2000 et 2014.

```{r}
AP_RCT %>%
	st_drop_geometry() %>%
	group_by(Groupe) %>%
	summarise(
		taux_deforestation_2000_2014 =
			mean(taux_deforestation_2000_2014, na.rm = TRUE),
		.groups = "drop"
	)
```

## Une régression minimale

La régression suivante ne change pas la logique de fond. Elle reformule
la même comparaison dans un langage très courant en économétrie.

```{r}
modele_rct <- lm(taux_deforestation_2000_2014 ~ Groupe,
								 data = AP_RCT %>% st_drop_geometry())

broom::tidy(modele_rct)
```

Le coefficient associé au groupe indique ici la différence moyenne de
résultat entre traitement et contrôle. Dans un vrai RCT, cette lecture
serait beaucoup plus défendable. Dans notre cas, elle sert surtout à
montrer ce qu'il manque lorsque la comparabilité initiale n'est pas
garantie.

## Ce qu'il faut retenir

La randomisation n'est pas ici une stratégie empirique crédible pour le
cas étudié. En revanche, elle joue un rôle pédagogique décisif : elle
permet de comprendre pourquoi les chapitres suivants vont se concentrer
sur la construction d'un groupe de comparaison plus plausible.
