---
output: html_document
editor_options:
  chunk_output_type: console
---

# Comparaisons avant-après

La comparaison avant-après repose sur une intuition très séduisante : le
meilleur point de comparaison d'une aire protégée serait l'aire protégée
elle-même avant sa création.

Cette logique est utile à comprendre, car elle réapparaît ensuite dans la
double différence. Mais prise seule, elle repose sur une hypothèse très
forte : entre l'avant et l'après, rien d'autre que la politique ne doit
avoir modifié le résultat observé.

## Préparer la séquence temporelle

On utilise ici les aires protégées dont l'année de création se situe dans
la période couverte par les données GFC, puis on observe l'évolution du
couvert forestier autour de cette date.

```{r}
library(sf)
library(tidyverse)
library(lubridate)
library(mapme.biodiversity)

AP_Vahatra <- readRDS("data/AP_Vahatra_mapme.rds")

sequence_AP <- AP_Vahatra %>%
	filter(an_creation > 2000 & an_creation < 2023) %>%
	portfolio_long() %>%
	filter(variable == "treecover") %>%
	mutate(
		an_valeur = year(datetime),
		tx_defor = ifelse(nom != lag(nom), NA, -((value - lag(value)) / lag(value))),
		an_val_crea = an_valeur - an_creation,
		sequence_crea = ifelse(
			an_val_crea < 0,
			"Avant création",
			ifelse(an_val_crea > 0, "Après création", "Année de création")
		)
	)
```

## Lire une comparaison simple avant / après

```{r}
sequence_AP %>%
	st_drop_geometry() %>%
	group_by(sequence_crea) %>%
	summarise(deforestation_moyenne = mean(tx_defor, na.rm = TRUE), .groups = "drop")
```

Cette lecture est utile, mais elle ne suffit pas à conclure causalement.
Une baisse ou une hausse après création peut refléter la politique,
mais aussi d'autres changements intervenus en parallèle.

## Regarder autour de l'année de création

```{r}
sequence_AP %>%
	st_drop_geometry() %>%
	filter(an_val_crea > -5 & an_val_crea < 5) %>%
	group_by(an_val_crea) %>%
	summarise(defor_moy = mean(tx_defor, na.rm = TRUE), .groups = "drop") %>%
	head()
```

Cette mise en temps relatif prépare la suite : raisonner autour d'une
date de traitement est utile, mais devient beaucoup plus convaincant
quand on dispose aussi d'un groupe de comparaison crédible.

## Ce qu'il faut retenir

L'avant-après est une bonne porte d'entrée pédagogique, parce qu'il rend
très intuitive la question du contrefactuel temporel. Mais pris isolément,
il reste fragile. C'est précisément pour dépasser cette fragilité que la
formation introduit ensuite le choix de l'unité d'analyse, puis des
méthodes de comparabilité plus robustes.
